臺灣臺中地方法院刑事判決　　　　　　　95年度易字第3932號
公　訴　人　臺灣臺中地方法院檢察署檢察官
被　　　告　丙○○
上列被告因業務侵占案件，經檢察官提起公訴（九十五年度偵字
第二二七二八號），本院合議庭裁定改以簡式審判程序審理，判
決如下：
    主    文
丙○○連續意圖為自己不法之所有，而侵占對於業務上所持有之
物，處有期徒刑拾月。減為有期徒刑伍月，如易科罰金，以銀元
佰元即新臺幣玖佰元折算壹日。
    犯罪事實
一、丙○○於民國九十一年間，曾因擔任臺中市○○區○○街三
    七五號「藝林園二期」社區之管理員，而侵占該社區管理費
    之犯行，經臺灣臺中地方法院檢察署檢察官以九十一年度偵
    字第二四一九○號為緩起訴處分確定（緩起訴期間業於九十
    三年十二月二十九日屆滿，未經撤銷）。詎丙○○仍不知悔
    改，於同年十二月起至九十四年三月止，再受僱於「藝林園
    二期」社區管理委員會，擔任日班管理員，負責該社區之安
    全維護、代收住戶所繳交之管理費及各項費用，並將所收款
    項於收款當日繳回該社區管理委員會等工作，為從事業務之
    人。詎丙○○竟基於意圖為自己不法所有之概括犯意，自九
    十一年二月間起至九十四年三月間止，利用其向社區住戶收
    取管理費及各項費用之機會，連續將其業務上所收取，每二
    個月為一期之如附表所示之管理費，共計新臺幣（下同）四
    十四萬四千五百三十二元（起訴書誤載為四十七萬二千零六
    十元），變易持有為所有之意，未依規定於當日繳回該社區
    管理委員會，而予以侵占入己。嗣經該社區管理委員會之財
    務委員胡寶珠，於九十四年五月間，向如附表所示之住戶催
    繳管理費時，始查悉上情。
二、案經「藝林園二期」社區管理委員會主任委員蔡寧雄訴由臺
    灣臺中地方法院檢察署檢察官偵查起訴。
    理    由
一、訊據被告丙○○對於上開犯罪事實供承不諱，核與告訴人即
    證人蔡寧雄、「藝林園二期」社區財務委員胡寶珠於偵查中
    及告訴代理人甲○○於本院準備程序及審理時證述情節相符
    ，並有約聘合約書、約聘人員保証書、被告於九十四年十二
    月八日出具之管理費用收取證明各一紙、被告開立之便條紙
    收據十四紙在卷可憑，足證被告自白與事實相符，而堪以採
    信。被告未徵得「藝林園二期」社區區分所有權人之同意，
    擅自將其代收之管理費，挪為己用，其主觀上確有不法所有
    意圖，應無疑義。從而，本件事證明確，被告連續業務侵占
    犯行堪以認定，應予依法論科。
二、按被告行為後，九十四年二月二日修正公布之刑法，業於九
    十五年七月一日施行，新刑法第二條第一項之規定，係規範
    行為後法律變更所生新舊法律比較適用之準據法，於新刑法
    施行後，應適用新刑法第二條第一項之規定，為「從舊從輕
    」之比較。另於比較時應就罪刑有關之共犯、未遂犯、想像
    競合犯、牽連犯、連續犯、結合犯，以及累犯加重、自首減
    輕暨其他法定加減原因（如身分加減）與加減比例等一切情
    形，本於統一性及整體性原則，綜其全部罪刑之結果而為比
    較（最高法院九十五年五月二十三日刑事庭第八次會議決議
    參照）。本案涉及法律變更之部分如下：
  (一)刑法第三百三十六條第二項之業務侵占罪，其法定罰金刑部
    分為得併科三千元以下罰金，然被告行為後，於九十五年六
    月十四日增訂刑法施行法第一條之一，並規定：「中華民國
    九十四年一月七日刑法修正施行後，刑法分則編所定罰金之
    貨幣單位為新臺幣。九十四年一月七日刑法修正時，刑法分
    則編未修正之條文定有罰金者，自九十四年一月七日刑法修
    正施行後，就其所定數額提高為三十倍。但七十二年六月二
    十六日至九十四年一月七日新增或修正之條文，就其所定數
    額提高為三倍。」，且九十四年二月二日公布，九十五年七
    月一日施行之刑法第三十三條第五款修正為：「主刑之種類
    如下：˙˙˙五、罰金：新臺幣一千元以上，以百元計算之
    。」，是依修正後之法律，刑法第三百三十六條第二項業務
    侵占罪所得科處之罰金刑最高為新臺幣九萬元、最低為新臺
    幣一千元；而被告行為時適用之罰金罰鍰提高標準條例第一
    條前段規定：「依法律應處罰金、罰鍰者，就其原定數額得
    提高為二倍至十倍。但法律已依一定比率規定罰金或罰鍰之
    數額或倍數者，依其規定。」、現行法規所定貨幣單位折算
    新臺幣條例第二條規定：「現行法規所定金額之貨幣單位為
    圓、銀元或元者，以新臺幣之三倍折算之。」，及修正前刑
    法第三十三條第五款規定：「主刑之種類如下：˙˙˙五、
    罰金：一元以上。」，是依行為時之法律，刑法第三百三十
    六條第二項業務侵占罪所得科處之罰金刑最高為新臺幣九萬
    元、最低為新臺幣三十元。因此，比較上述修正前、後之刑
    罰法律，自以被告行為時之舊法即依修正前刑法第三十三條
    第五款，並配合罰金罰鍰提高標準條例第一條前段，對被告
    為有利。
  (二)被告行為時，刑法第五十六條規定：「連續數行為而犯同一
    之罪名者，以一罪論。但得加重其刑至二分之一。」，惟被
    告行為後，上開新修正刑法已刪除第五十六條連續犯之規定
    ，此刪除雖非犯罪構成要件之變更，但顯已影響行為人刑罰
    之法律效果，自屬法律有變更，合先敘明。而本件被告連續
    業務侵占之行為，依行為時之舊法，僅論以一業務侵占罪，
    並加重其刑至二分之一；而依裁判時之新法，被告如犯罪事
    實欄所載多次業務侵占之犯行，即須分論併罰，是比較新、
    舊法之結果，自以被告行為時之法律，較有利於被告。
  (三)綜合上述各條文修正前、後之比較，揆諸前揭最高法院決議
    及修正後刑法第二條第一項規定之「從舊、從輕」原則，自
    應適用被告行為時之法律，即修正前刑法之相關規定，予以
    論處。
三、查被告於「藝林園二期」社區擔任管理員，負責代該社區收
    取住戶管理費及各項費用後，保管並於收款當日繳回該社區
    管理委員會等業務，屬從事業務之人，故核被告所為，係犯
    刑法第三百三十六條第二項之業務侵占罪。被告先後多次業
    務侵占犯行，均時間緊接，且觸犯構成要件相同之罪名，顯
    係基於概括之犯意為之，為連續犯，應依修正前刑法第五十
    六條之規定論以一罪，並加重其刑。爰審酌被告前已因侵占
    「藝林園二期」社區管理費之犯行，經臺灣臺中地方法院檢
    察署檢察官為緩起訴處分（有卷附緩起訴處分書可稽），竟
    不知珍惜此自新之機會，猶再度利用職務上經手管理費之機
    會，任意將之侵占入己，造成「藝林園」社區管理委員會財
    產上之損害，惟念其業已償還十八萬一千九百零四元，且犯
    後坦承犯行，態度良好等一切情狀，量處有期徒刑十月，以
    示懲儆。被告本件犯罪時間係在九十六年四月二十四日之前
    ，且所犯係刑法第三百三十六條第二項之業務侵占罪，合於
    中華民國九十六年罪犯減刑條例第二條第一項第三款規定之
    減刑條件，應依該條例規定減其宣告刑二分之一，即減為如
    主文所示之刑，且依上開減刑條例第九條之規定，併諭知易
    科罰金之折算標準。被告行為時，刑法第四十一條第一項前
    段規定：「犯最重本刑為五年以下有期徒刑以下之刑之罪，
    而受六個月以下有期徒刑或拘役之宣告，因身體、教育、職
    業、家庭之關係或其他正當事由，執行顯有困難者，得以一
    元以上三元以下折算一日，易科罰金。」；又被告行為時之
    易科罰金折算標準，修正前罰金罰鍰提高標準條例第二條前
    段（業於九十四年五月十七日刪除）規定，就其原定數額提
    高為一百倍折算一日，則本件被告行為時之易科罰金折算標
    準，應以銀元三百元折算一日，經折算為新臺幣後，應以新
    臺幣九百元折算為一日。惟九十五年七月一日施行之刑法第
    四十一條第一項前段則規定：「犯最重本刑為五年以下有期
    徒刑以下之刑之罪，而受六個月以下有期徒刑或拘役之宣告
    者，得以新臺幣一千元、二千元或三千元折算一日，易科罰
    金。」，經比較修正前後之易科罰金折算標準，以九十五年
    七月一日修正公布施行前之規定，較有利於被告，故依修正
    前刑法第四十一條第一項前段之規定，諭知易科罰金之折算
    標準。
據上論斷，應依刑事訴訟法第二百七十三條之一第一項、第二百
九十九條第一項前段，刑法第二條第一項前段、第三百三十六條
第二項、修正前刑法第五十六條、第四十一條第一項前段，中華
民國九十六年罪犯減刑條例第二條第一項第三款、第七條、第九
條，罰金罰鍰提高標準條例第一條前段、修正前罰金罰鍰提高標
準條例第二條，現行法規所定貨幣單位折算新臺幣條例第二條，
判決如主文。
本案經檢察官乙○○到庭執行職務。
中　　華　　民　　國　　96　　年　 　8　　月　　 3　　日
                  刑事第三庭    法  官    郭妙俐
以上正本證明與原本無異。
如不服本判決，應於判決送達後10日內向本院提出上訴狀，上訴
於臺灣高等法院臺中分院（須附繕本）。
中　　華　　民　　國　　96　　年　　 8　　月　　 3　　日
                                書記官    童淑芬
附表
┌──┬────┬──────┬──────┬─────┬─────┐
│編號│住    戶│棟數、樓層  │侵占之管理費│每期（二月│侵占之金額│
│    │        │            │（月份）    │）管理費（│（新臺幣）│
│    │        │            │期        數│新臺幣）  │          │
├──┼────┼──────┼──────┼─────┼─────┤
│ １ │許正創  │E棟7F-2     │ 91/12-94/3 │3946元    │51298元   │
│    │        │            │ 13期       │          │          │
├──┼────┼──────┼──────┼─────┼─────┤
│ ２ │王琦源  │A棟3F-2     │ 92/4-94/3  │4588元    │55056元   │
│    │        │            │ 12期       │          │          │
├──┼────┼──────┼──────┼─────┼─────┤
│ ３ │曾宏正  │C棟3F       │ 92/4-94/3  │5102元    │61224元   │
│    │        │            │ 12期       │          │          │
├──┼────┼──────┼──────┼─────┼─────┤
│ ４ │任必涵  │F棟4F-3     │ 92/6-94/3  │3914元    │43054元   │
│    │        │            │ 11期       │          │          │
├──┼────┼──────┼──────┼─────┼─────┤
│ ５ │陳英資  │D棟5F       │ 92/10-94/3 │4032元    │36288元   │
│    │        │            │ 9期        │          │          │
├──┼────┼──────┼──────┼─────┼─────┤
│ ６ │黃凌霄  │A棟4F-2     │ 92/12-94/3 │4588元    │36704元   │
│    │        │            │ 8期        │          │          │
├──┼────┼──────┼──────┼─────┼─────┤
│ ７ │陳秀川  │E棟6F-2     │ 92/12-94/3 │3946元    │31568元   │
│    │        │            │ 8期        │          │          │
├──┼────┼──────┼──────┼─────┼─────┤
│ ８ │陳嬌月  │B棟1F、2F   │ 92/12-94/3 │9954元    │其中30000 │
│    │        │A棟2F       │ 8期        │          │元        │
├──┼────┼──────┼──────┼─────┼─────┤
│ ９ │蔡國雄  │D棟6F       │ 93/4-94/3  │4032元    │24192元   │
│    │        │            │ 6期        │          │          │
├──┼────┼──────┼──────┼─────┼─────┤
│ １０ │許國珍  │F棟1F       │ 93/6-94/3  │3914元    │19570元   │
│    │        │            │ 5期        │          │          │
│    │        │            │            │          │          │
├──┼────┼──────┼──────┼─────┼─────┤
│  │陳如美  │D棟7F       │ 93/8-94/3  │4032元    │16128元   │
│    │        │            │ 4期        │          │          │
├──┼────┼──────┼──────┼─────┼─────┤
│  │林芳如  │E棟2F-2     │ 93/8-94/3  │3946元    │15784元   │
│    │        │            │ 4期        │          │          │
├──┼────┼──────┼──────┼─────┼─────┤
│  │李雅芳  │F棟5F-3     │ 93/10-94/3 │3914元    │11742元   │
│    │        │            │ 3期        │          │          │
├──┼────┼──────┼──────┼─────┼─────┤
│  │吳海蓮  │E棟4F-2     │ 93/12-94/3 │3946元    │7892元    │
│    │        │            │ 2期        │          │          │
├──┼────┼──────┼──────┼─────┼─────┤
│  │陳曉雲  │D棟2F       │ 94/2-94/3  │4032元    │4032元    │
│    │        │            │ 1期        │          │          │
├──┴────┴──────┴──────┴─────┴─────┤
│共計   444532元                                                   │
└─────────────────────────────────┘
附錄本案論罪科刑法條全文
刑法第三百三十六條
對於公務上或因公益所持有之物，犯前條第一項之罪者，處一年
以上七年以下有期徒刑，得併科五千元以下罰金。
對於業務上所持有之物，犯前條第一項之罪者，處六月以上五年
以下有期徒刑，得併科三千元以下罰金。
前二項之未遂犯罰之。
